ACORDAO-COMPLETO-2538681

ACÓRDÃO 3200/2022 ATA 18/2022 - PRIMEIRA CÂMARA

VISTOS, relatados e discutidos estes autos que, nesta etapa processual, cuidam de pedido de reexame interposto por Guiomar Celeste Lousada Almeida Testa contra o Acórdão 15558/2021-TCU-Primeira Câmara, que julgou ilegal seu ato de aposentadoria em face do recebimento da vantagem denominada "opção", de que trata o art. 2º da Lei 8.911/1994 (c/c art. 18 da Lei 11.416/2016) .
ACORDAM os Ministros do Tribunal de Contas da União, reunidos em sessão da 1ª Câmara, ante as razões expostas pelo Relator e com fundamento no art. 48 da Lei 8.443/1992, em:
9.1. conhecer do pedido de reexame de Guiomar Celeste Lousada Almeida Testa e negar-lhe provimento;
9.2. encaminhar cópia desta deliberação à interessada e ao Tribunal Regional do Trabalho da 2ª Região, com a informação de que o inteiro teor do relatório e do voto que a fundamentam está disponível no endereço eletrônico www.tcu.gov.br/acordaos.

Pedido de reexame contra deliberação que considerou ilegal ato de aposentadoria, em decorrência do pagamento da vantagem denominada "opção".

Primeira Câmara

Tribunal Regional do Trabalho da 2ª Região/SP

3. Recorrente: Guiomar Celeste Lousada Almeida Testa (XXX.820.585-XX)

13.1. Ministros presentes: Walton Alencar Rodrigues (Presidente), Vital do Rêgo e Jorge Oliveira (Relator).
13.2. Ministro-Substituto convocado: Augusto Sherman Cavalcanti.
13.3. Ministro-Substituto presente: Weder de Oliveira.

JORGE OLIVEIRA

Ministro Vital do Rêgo

Adoto como Relatório a instrução elaborada na Secretaria de Recursos - Serur, cujas conclusões foram endossadas pelos dirigentes daquela unidade técnica e pelo Ministério Público junto ao TCU - MPTCU:
"INTRODUÇÃO
1. Trata-se de pedido de reexame (peças 12 a 17) interposto por Guiomar Celeste Lousada Almeida Testa contra o Acórdão 15558/2021-TCU-Primeira Câmara (peça 8) , que teve como relator o Excelentíssimo Senhor Ministro Vital do Rêgo.
1.1. A deliberação recorrida apresenta o seguinte teor:
'Em análise, ato de concessão de aposentadoria emitido pelo Tribunal Regional do Trabalho da 2ª Região/SP em favor de Guiomar Celeste Lousada Almeida Testa. 
Considerando que o ato em questão contempla o pagamento da vantagem opção, de que trata o art. 2º da Lei 8.911/1994 (c/c art. 18 da Lei 11.416/2006) ;
Considerando que, tendo como referência o disposto no art. 40, caput e § 2º, da Constituição Federal, com a redação dada pela Emenda Constitucional 20/1998, o pagamento da vantagem mencionada proporcionou um acréscimo indevido aos proventos de aposentadoria da interessada em relação à última remuneração contributiva da atividade, tornando irregular a percepção da referida parcela;
Considerando que, no caso dos autos, os requisitos de aposentadoria da interessada foram implementados após a promulgação da referida Emenda Constitucional, situação que não ampara o pagamento da opção;
Considerando que a referida questão jurídica está em desacordo com a uníssona jurisprudência desta Corte de Contas acerca do assunto, consolidada a partir da prolação do Acórdão 1599/2019-TCU-Plenário, por meio do qual se firmou entendimento no sentido de que:
' (...) é vedado o pagamento das vantagens oriundas do art. 193 da Lei 8.112/1990, inclusive o pagamento parcial da remuneração do cargo em comissão (opção) , aos servidores que implementaram os requisitos de aposentadoria após 16/12/1998, data de publicação da Emenda Constitucional 20, que limitou o valor dos proventos à remuneração do cargo efetivo no qual se deu a aposentadoria.'
Considerando que o Supremo Tribunal Federal, acerca do pagamento da parcela opção , tem decidido no mesmo sentido desta Corte de Contas, a exemplo dos Mandados de Segurança 37.657/DF e 37.934/DF;
Considerando o entendimento firmado a partir do Acórdão 1414/2021-TCU-Plenário no sentido de ser possível a apreciação de ato sujeito a registro mediante relação, na forma do art. 143, inciso II, do Regimento Interno do TCU, nas hipóteses em que a ilegalidade do ato decorra exclusivamente de questão jurídica de solução já pacificada na jurisprudência desta Corte de Contas ;
Considerando, finalmente, os pareceres uniformes da Sefip e do Ministério Público junto a este Tribunal, em face da irregularidade apontada nos autos.
Os Ministros do Tribunal de Contas da União ACORDAM, por unanimidade, com fundamento no art. 71, inciso III, da Constituição Federal de 1988, c/c os arts. 1º, inciso V, 39, inciso II, e 45, caput, da Lei 8.443/1992, e ainda com os arts. 143, inciso II, parte final, 260, § 1º, e 262, caput e § 2º, do Regimento Interno do TCU, em:
 a) considerar ilegal o ato de concessão de aposentadoria emitido em favor de Guiomar Celeste Lousada Almeida Testa (CPF XXX.820.585-XX) , recusando o respectivo registro;
 b) dispensar a devolução dos valores indevidamente recebidos até a data da ciência, pelo Tribunal Regional do Trabalho da 2ª Região/SP, do presente acórdão, com base no Enunciado 106 da Súmula da Jurisprudência do TCU;
 c) fazer as determinações especificadas no subitem 1.7.
1. Processo TC-Processo 037.159/2021-6 (APOSENTADORIA) 
 1.1. Interessada: Guiomar Celeste Lousada Almeida Testa (CPF XXX.820.585-XX) .
 1.2. Órgão: Tribunal Regional do Trabalho da 2ª Região/SP.
 1.3. Relator: Ministro Vital do Rêgo.
 1.4. Representante do Ministério Público: Procurador Rodrigo Medeiros de Lima.
 1.5. Unidade Técnica: Secretaria de Fiscalização de Integridade de Atos e Pagamentos de Pessoal e de Benefícios Sociais (Sefip) .
 1.6. Representação legal: não há.
 1.7. Determinar ao Tribunal Regional do Trabalho da 2ª Região/SP, com base no art. 45 da Lei 8.443/1992, que:
 1.7.1. faça cessar os pagamentos decorrentes do ato impugnado, em especial da vantagem denominada opção, comunicando ao TCU, no prazo de 15 (quinze) dias, as providências adotadas, nos termos do art. 262, caput, do Regimento Interno do TCU, art. 8º, caput, da Resolução TCU 206/2007 e art. 19, caput, da Instrução Normativa TCU 78/2018;
 1.7.2. emita novo ato de aposentadoria, livre da irregularidade apontada, submetendo-o ao TCU, no prazo de 30 (trinta) dias, consoante os arts. 262, § 2º, do Regimento Interno do TCU e 19, § 3º, da Instrução Normativa TCU 78/2018;
 1.7.3. comunique à interessada o teor desta decisão, alertando-a de que o efeito suspensivo proveniente da interposição de eventual recurso não a exime da devolução dos valores percebidos indevidamente após a notificação, caso o recurso não seja provido;
 1.7.4. no prazo de 30 (trinta) dias, contados da ciência desta decisão, envie a este Tribunal documentos comprobatórios de que a interessada está ciente da presente deliberação.'
 (destacamos e sublinhamos) 
HISTÓRICO
2. O ato de aposentadoria da ex-servidora Guiomar Celeste Lousada Almeida Testa foi julgado ilegal, em virtude de constar a incorporação da parcela vulgarmente conhecida como opção  (vide ato de peça 3) .
2.1. Sobre o instituto da opção, o Excelentíssimo Senhor Ministro Benjamin Zymler, por ocasião da apreciação do TC Processo 027.914/2013-5 (Acórdão 2988/2018-TCU-Plenário, Sessão de 12/12/2018) , elaborou, em seu voto revisor, cujas razões foram integralmente acolhidas pela relatora, Excelentíssima Senhora Ministra Ana Arraes, didático e esclarecedor histórico, o qual será apresentado abaixo, com alguns ajustes de forma, supressões e adições.
Da vantagem opção 
2.2. Em síntese, a vantagem conhecida como opção  constituía uma fração variável, conforme definido em lei, da remuneração do cargo em comissão/função de confiança.
2.3.  Era um direito conferido ao servidor ocupante de cargo efetivo, que assumira cargo em comissão ou função de confiança, de continuar a ser remunerado com base em seu cargo efetivo, mas com acréscimo decorrente do exercício do novo cargo/função. 
2.4. A vantagem tinha por objetivo conferir estímulo financeiro para que o servidor efetivo ocupasse cargo em comissão cuja remuneração fosse inferior à do cargo efetivo. 
2.5. Aparentemente, o primeiro normativo que tratou da matéria foi a Lei 4.345/1964, que assim dispôs (grifei) :
'Art. 1º As tabelas de vencimentos dos cargos efetivos e em comissão, referidas no art.1º da Lei 4.242, de 17 de julho de 1963, ficam substituídas pelas seguintes:    
 (...) 
§ 2º Ao funcionário nomeado para o exercício de cargo em comissão é facultado optar pelo vencimento do símbolo, previsto na tabela b constante dêste artigo, ou pela percepção do vencimento e demais vantagens de seu cargo efetivo acrescido de gratificação fixa, correspondente a 20% (vinte por cento) do valor do símbolo do cargo em comissão respectivo.'
2.6.  Igual disciplina foi mantida pelo Decreto-Lei 1.445/1976 (que tratava da remuneração dos servidores civis do Poder Executivo, dentre outros) . Segundo o art. 3º, a vantagem correspondia a 20% do vencimento do Grupo Direção e Assessoramento Superiores (DAS) . 
2.7. A legislação foi sendo alterada ao longo do tempo, de modo que não só o percentual foi alterado como também foram acrescidas outras vantagens/gratificações ao optante pela remuneração do cargo efetivo.
2.8. O Decreto-Lei 2.270/1985, por exemplo, permitiu a inclusão da vantagem representação mensal no cálculo da vantagem opção . O Decreto-Lei 2.365/1987 (art. 10) elevou o percentual para 50% e a Lei 7.706/1988 (art. 4º) , para 55%. 
2.9. A Lei 8.538/1992 alterou a composição da parcela opção , que foi acrescida de 55% da gratificação GADF (Gratificação de Atividade por Desempenho de Função) , criada pela Lei Delegada 13/1992. 
2.10. Assim, quando da edição da Lei 8.538/1992, a opção  passou a ser: 55% do vencimento do DAS + 55% da GADF + representação mensal.
2.11. A Lei 8.911/1994 disciplinou o cálculo da opção para os servidores do Poder Executivo, além de tratar do instituto da incorporação de quintos , previsto no art. 62 da Lei 8.112/1990. À guisa de clareza, transcrevo o citado dispositivo:
'Lei 8.911/1994
Art. 2º É facultado ao servidor investido em cargo em comissão ou função de direção, chefia e assessoramento, previstos nesta Lei, optar pela remuneração correspondente ao vencimento de seu cargo efetivo, acrescido de cinquenta e cinco por cento do vencimento fixado para o cargo em comissão, ou das funções de direção, chefia e assessoramento e da gratificação de atividade pelo desempenho de função, e mais a representação mensal.
Parágrafo único. O servidor investido em função gratificada (FG) ou de representação (GR) , ou assemelhadas, constantes do Anexo desta Lei, perceberá o valor do vencimento do cargo efetivo, acrescido da remuneração da função para a qual foi designado.'
2.12. A remuneração dos cargos em comissão prevista na Lei 8.911/1994 e que servia de base de cálculo para a vantagem opção continuou a ser composta de vencimento básico, GADF e representação mensal.
2.13. As alterações no cálculo da vantagem opção continuaram ao longo do tempo. Cito, por exemplo, a Lei 9.030/1995, que estabeleceu que a vantagem equivaleria a 25% da remuneração total do cargo ou função, para os DAS 4 a 6 (art. 2º) , que passou a ser paga em rubrica única (sem GADF ou representação mensal) . Também previu o pagamento de uma parcela variável, equivalente à diferença entre a remuneração efetiva e a remuneração do cargo em comissão.
2.14. Já a Lei 11.526/2007, alterada pela Lei 12.094/2009, fixou a opção como 60% da remuneração do cargo em comissão.
2.15. No âmbito do Poder Judiciário, a Lei 9.421/1996 estabeleceu que a opção equivaleria a 70% do vencimento básico da função de confiança.
2.16. Importante registrar que algumas funções - geralmente as de menor valor e ocupadas exclusivamente pelos servidores efetivos - são pagas em valor integral, juntamente com a remuneração do cargo efetivo. 
2.17. São as chamadas funções gratificadas ou funções de representação (vide parágrafo único do art. 2º da Lei 8.911/1994) . Diversamente dos cargos em comissão, que exigem o afastamento do servidor de seu cargo efetivo, as funções gratificadas não constituem cargo à parte. São apenas gratificações pagas aos servidores efetivos em razão da assunção de maiores responsabilidades.
2.18. Nesses casos, o servidor não recebe a opção - já que não tem entre o que optar -, mas, sim, o valor da função gratificada, juntamente com a remuneração de seu cargo efetivo.
2.19. As vantagens decorrentes do exercício de cargo em comissão/função de confiança e função gratificada são de natureza pro labore faciendo, assim como adicionais pagos em razão das condições específicas de trabalho (insalubridade, trabalho noturno etc.) . Ou seja, são de natureza transitória, uma vez que o servidor somente a elas faz jus quando no exercício do cargo ou função. 
2.20. Uma vez que a aposentadoria ocorre no cargo efetivo e os proventos guardam relação com esse cargo, não há como imaginar que vantagens associadas ao cargo em comissão possam compor os proventos de aposentadoria, salvo autorização legal. Isso em virtude do princípio da legalidade. De fato, não se pode relegar ao oblívio a lição de Hely Lopes Meirelles:
'Na Administração Pública não há liberdade nem vontade pessoal. Enquanto na administração particular é lícito fazer tudo que a lei não proíbe, na Administração Pública só é permitido fazer o que a lei autoriza. A lei para o particular significa pode fazer assim; para o administrador público significa deve fazer assim´ (in Direito Administrativo Brasileiro, 33ª ed., São Paulo: Malheiros Editores, 2007, p. 87-88) .
2.21. A Lei 8.112/1990 disciplinou a matéria nos seguintes termos:
'Art. 193. O servidor que tiver exercido função de direção, chefia, assessoramento, assistência ou cargo em comissão, por período de 5 (cinco) anos consecutivos, ou 10 (dez) anos interpolados, poderá aposentar-se com a gratificação da função ou remuneração do cargo em comissão, de maior valor, desde que exercido por um período mínimo de 2 (dois) anos.                    § 1° Quando o exercício da função ou cargo em comissão de maior valor não corresponder ao período de 2 (dois) anos, será incorporada a gratificação ou remuneração da função ou cargo em comissão imediatamente inferior dentre os exercidos.                   § 2° A aplicação do disposto neste artigo exclui as vantagens previstas no art. 192, bem como a incorporação de que trata o art. 62, ressalvado o direito de opção'  (grifos acrescidos) .
2.22. É sobremodo importante ressaltar que o direito de opção, que consta no § 2º supra, diz respeito à opção entre as vantagens dos quintos, da prevista no art. 193 e do art. 192 - e não à parcela vulgarmente chamada de opção .      
2.23. A composição dos proventos deferidos ao servidor que optava por se aposentar na forma do caput dependia do tipo de cargo ou função ocupada.
2.24. Se ex-ocupante de cargo em comissão, os proventos equivaleriam à remuneração desse cargo. Se ocupante de função gratificada, que é vinculada ao exercício de cargo efetivo, os proventos do servidor seriam compostos pela remuneração do cargo efetivo acrescida da gratificação de função. Isso porque, no último caso, não se trata de um cargo autônomo, com estrutura remuneratória própria, mas de uma mera gratificação paga ao servidor efetivo.
2.25. Veja-se que esse dispositivo legal não mencionava expressamente a possibilidade de deferir ao inativo, que preencheu seus requisitos, a parcela da retribuição dos cargos em comissão/função de confiança, conhecida como  opção , nada obstante ressalve, em seu §2º, o  direito de opção .
2.26. O § 2º do art. 193 da Lei 8.112/1990 apenas autorizava que o servidor optasse por se aposentar na forma do caput ou carreasse para os proventos de aposentadoria (calculados com base na remuneração do cargo efetivo) as vantagens previstas nos arts. 62 e 192 da Lei 8.112/1990. 
2.27. Nessa ordem de ideias, poder-se-ia argumentar que não existe amparo legal para o pagamento da  opção  para os inativos, uma vez que a Lei 8.112/1990 não menciona expressamente essa possibilidade. 
2.28. Contudo, seria também possível extrair diretamente do caput, mediante interpretação extensiva, a autorização para o pagamento da parcela opção ao inativo. Se o dispositivo confere ao ex-ocupante de cargo em comissão o direito de ter seus proventos calculados com base na remuneração desse cargo, não seria desarrazoado conferir a esse servidor o direito de acrescer a seus proventos de cargo efetivo a parcela opção. Desse modo, estar-se-ia conferindo ao ex-ocupante do cargo em comissão tratamento semelhante ao do servidor investido em função gratificada. 
2.29. Isso porque, em muitos casos, a remuneração do cargo em comissão era inferior à do cargo efetivo. Consequentemente, muitos desses servidores não se beneficiariam do art. 193 da Lei 8.112/1990, ao contrário daqueles que ocuparam função gratificada.
2.30. Todavia, essa interpretação não se coaduna com o pagamento de quintos , dada a vedação contida no §2º do art. 193 da Lei 8.112/1990.
2.31. A razão da vedação de acumulação das vantagens era claramente evitar o bis in idem nos proventos de inatividade, haja vista que a finalidade do pagamento das vantagens era uma só: assegurar estabilidade financeira na inatividade ao servidor que assumiu maiores responsabilidades quando na atividade. 
2.32. Não invalida esse raciocínio o fato de que era possível pagar, na atividade, a vantagem dos quintos cumulativamente com a gratificação de função ou com a opção . Isso é uma distorção do instituto dos quintos, pois, em vez de assegurar a estabilidade financeira àquele que se afastasse do cargo ou função, acabava por elevar a remuneração do cargo efetivo ainda quando no exercício do cargo em comissão ou função. Entretanto, isso era prevista em lei, o que não ocorre no caso da inatividade.
2.33. Quando o servidor é necessariamente remunerado com base no cargo efetivo e recebe uma gratificação fixada em lei, deve-se observar a vedação de pagamento cumulativo da gratificação de função com as vantagens previstas nos arts. 62  quintos/décimos) e 192 da Lei 8.112/1990.  Nesse sentido, cito, dentre inúmeros outros, a Decisão 47/2001-Plenário (rel. Ministro Benjamin Zymler) e os Acórdão 645/2003-TCU-Plenário (rel. Ministro Walton Alencar Rodrigues) e 814/2005-1ª Câmara (relator Ministro Marcos Vilaça) , proferido em processo de inspeção.
2.34. Apesar de não haver expressa previsão legal, a jurisprudência de mais de trinta anos vem aceitando a inclusão da parcela opção (pagamento de uma fração da remuneração do cargo em comissão ao servidor que opta pela remuneração do cargo efetivo) nos proventos do inativo que implementou os requisitos do art. 180 da Lei 1.711/1952 ou do art. 193 da Lei 8.112/1990. Nada obstante, não é possível o pagamento da parcela opção - quando prevista em lei - com a vantagem dos quintos, ex vi do disposto no § 2º do art. 193 da Lei 8.112/1990.
2.35. Mas não é só: a EC 20/1998 impõe que os proventos da inatividade sejam calculados com base na remuneração do cargo efetivo e que não a superem no momento da concessão da aposentadoria. Assim, todos os servidores que não implementaram as condições para a aposentação até 15/12/1998 (véspera da vigência da EC 20/1998) não fazem jus à percepção de FC ou da parcela opção (se existente na estrutura remuneratória) nos proventos de aposentadoria.
2.36. De mais a mais, a aposentadoria deve observar as regras vigentes no momento da implementação de todos os requisitos legais para a concessão do benefício previdenciário, motivo pelo qual não é possível entender que o servidor tenha algum direito adquirido a determinada vantagem paga na aposentadoria até que lhe seja assegurado o próprio direito à inativação. 
2.37.  Portanto, sob o ponto de vista legal, o cumprimento das exigências do art. 193 da Lei 8.112/1990, por si só, é irrelevante e não produz consequências jurídicas caso não tenham sido atendidos os requisitos para a constituição da situação jurídica na qual a vantagem é devida: a aposentadoria.
2.38. É nesse sentido o disposto no art. 7º da Lei 9.624/1998 (grifos acrescidos) : 
'Art. 7º É assegurado o direito à vantagem de que trata o art. 193 da Lei 8.112, de 1990, aos servidores que, até 19 de janeiro de 1995, tenham completado todos os requisitos para obtenção de aposentadoria dentro das normas até então vigentes.
Parágrafo único. A aplicação do disposto no caput exclui a incorporação a que se referia o art. 62 e as vantagens previstas no art. 192 da Lei 8.112, de 1990' (grifos acrescidos) .
2.39. Assim, os servidores que não se encontravam em condições de se aposentar quando da revogação do art. 193 do Regime Jurídico Único (até 18/1/1995) não podem se beneficiar dessa vantagem.
2.40. De mais a mais, a jurisprudência apregoa que é vedado ao servidor público carrear para os proventos da aposentadoria ou para a pensão por ele instituída parcela da remuneração sobre a qual não incidiu desconto previdenciário (Acórdão 5919/2019-TCU-Primeira Câmara, de relatoria do Ministro Benjamin Zymler, entre outros) . Ressalva-se, na hipótese, as gratificações de caráter geral, criadas após a jubilação do servidor com direito à paridade de proventos, desde que não tenham natureza pro labore faciendo.
Dos fundamentos para o julgamento pela ilegalidade da presente aposentadoria
2.41. Analisando-se o ato de aposentadoria em questão (peça 3) , podem-se extrair as seguintes informações: a interessada conta com 33 anos, 8 meses e 3 dias de tempo de serviço, sendo que a vigência do ato é a partir de 1/3/2018, com fundamento na EC 47/2005. Assim, só veio a adquirir o direito à aposentação após a vigência da EC 20/1998.
2.42. Destarte, a presente concessão é ilegal porque:
a) houve violação à regra constitucional, introduzida pela Emenda Constitucional 20/1998, que limita o valor dos proventos à remuneração do cargo efetivo;
b) é vedado ao servidor público carrear para os proventos da aposentadoria ou para a pensão por ele instituída parcela da remuneração sobre a qual não incidiu desconto previdenciário, ressalvando-se as gratificações de caráter geral, criadas após a jubilação do servidor com direito à paridade de proventos, desde que não tenham natureza pro labore faciendo.
ADMISSIBILIDADE
3. Reitera-se o exame de admissibilidade realizado pelo Sar/Serur (peça 19) , que opinou pelo conhecimento do recurso, nos termos do artigo 48 da Lei 8.443/1992, c/c os artigos 285 e 286, parágrafo único, do RI/TCU, suspendendo-se os efeitos das alíneas a  e c e dos subitens 1.7, 1.7.1 e 1.7.2 do Acórdão 15558/2021-TCU-Primeira Câmara. O Excelentíssimo Senhor Ministro Jorge Oliveira, mediante despacho de peça 22, concordou com esta unidade técnica.
EXAME DE MÉRITO
4. Delimitação
Constitui objeto do presente recurso definir se:
a) houve ofensa à EC 20/1998;
b) houve a incidência da contribuição previdenciária sobre a opção até 28/1/1999;
c) ocorreu violação ao princípio da segurança jurídica;
d) houve violação ao direito adquirido;
e) houve violação ao princípio da vedação da aplicação retroativa de nova interpretação;
f) houve violação ao princípio da vedação da aplicação retroativa de nova interpretação
g) a exclusão de vantagem concedida em desacordo com a lei ofende o princípio da irredutibilidade de vencimentos;
h) há deliberação judicial que autoriza a percepção da opção.
5. Da ofensa à EC 20/1998
5.1 Defende a recorrente que é titular do direito à vantagem opção, com base nos seguintes argumentos.
5.2. Nos termos da legislação em vigor (Lei 8.852/1994, art. 1°, inciso III) , integra a remuneração do servidor ocupante de cargo efetivo a retribuição pelo exercício de função de direção, chefia ou assessoramento, cargo de provimento em comissão ou de natureza especial, prevista no art. 62 da Lei 8.112/1990 (peça 12, p. 8-9) .
5.3. Desse modo, o pagamento na aposentadoria da parcela denominada opção aos servidores públicos que tenham satisfeito, até a data de 18 de janeiro de 1995, os pressupostos temporais estabelecidos no art. 193 da Lei 8.112/1990, não viola o § 2º do art. 40 da Constituição Federal, com a redação dada pela Emenda Constitucional 20/1998, pois a retribuição que fundamenta a parcela sempre integrou a remuneração dos servidores, nos termos do que prevê a Lei 8.852/1994 (peça 12, p. 10) .
Análise
5.4. Entende-se que o instituto da opção foi devidamente analisado no histórico desta instrução. Assim, baseando-se na legislação aplicável à espécie e nas regras de Hermenêutica, entende-se que todos os servidores que não implementaram as condições para a aposentação até 15/12/1998 (véspera da vigência da EC 20/1998) não fazem jus à percepção de FC ou da parcela opção (se existente na estrutura remuneratória) nos proventos de aposentadoria.
5.5. O art. 41 da Lei 8.112/1990 assim dispõe:
'Art. 41.  Remuneração é o vencimento do cargo efetivo, acrescido das vantagens pecuniárias permanentes estabelecidas em lei.'
5.6 Ora, as vantagens decorrentes do exercício de cargo em comissão/função de confiança e função gratificada são de natureza pro labore faciendo. É dizer: são de natureza transitória, uma vez que o servidor somente a elas faz jus quando no exercício do cargo ou função. 
5.7. Posta assim a questão, é de se inferir que, diferentemente do alegado pela recorrente, não integra a remuneração dos servidores público federais a parcela vulgarmente chamada de opção, por ter natureza transitória, e não permanente.
5.8. No que tange à definição de remuneração prevista na Lei 8.852/1994, é de se observar que se aplica, tão-somente, ao regramento da referida norma, conforme se pode depreender do disposto em seu art. 1º: 
'Art. 1º Para os efeitos desta Lei, a retribuição pecuniária devida na administração pública direta, indireta e fundacional de qualquer dos Poderes da União compreende:
 (...) 
III - como remuneração, a soma dos vencimentos com os adicionais de caráter individual e demais vantagens, nestas compreendidas as relativas à natureza ou ao local de trabalho e a prevista no art. 62 da Lei 8.112, de 1990, ou outra paga sob o mesmo fundamento, sendo excluídas:
 (...) '
5.9. Assim, houve violação ao § 2° do art. 40 da Constituição Federal, com a redação dada pela Emenda Constitucional 20/1998, que assim dispunha:
 '§ 2º Os proventos de aposentadoria e as pensões, por ocasião de sua concessão, não poderão exceder a remuneração do respectivo servidor, no cargo efetivo em que se deu a aposentadoria ou que serviu de referência para a concessão da pensão' (grifos acrescidos) .
6. Da relevância do argumento de ter havido a incidência da contribuição previdenciária até 28/1/1999
6.1. Assevera que houve incidência de contribuição previdenciária sobre a parcela de retribuição pelo exercício de função comissionada, com base nos seguintes argumentos.
6.2. Na data da promulgação da EC 20/1998, encontrava-se em vigor a Lei 9.630/1998, assim como o inciso III do art. 1º da Lei 8.852/1994, que disciplinavam o pagamento de contribuição à previdência social, inclusive sobre a retribuição pelo exercício de função comissionada, nos termos do art. 12 da EC 20/1998 (peça 12, p. 10-11) . 
6.3. Portanto, os servidores efetivamente contribuíram sobre a retribuição que originou a concessão da parcela opção, por força do disposto no art. 12 da EC 20/1998 e nas Leis 9.630/1998 e 8.852/1994 (peça 12, p. 11) .
Análise
6.4. Sobre essa questão, vem à baila as judiciosas considerações do Excelentíssimo Senhor Ministro Benjamin Zymler, por ocasião da apreciação do TC Processo 001.928/2019-8 (Acórdão 5919/2019-TCU-Primeira Câmara, Sessão de 23/7/2019) :
'9. (...) As parcelas remuneratórias decorrentes do exercício das funções comissionadas deixaram de constituir base de incidência para a contribuição previdenciária desde 16/12/1998, motivo pelo qual também não podem integrar os proventos de aposentadoria.
10. Nessa linha, a própria legislação editada após a EC 20/1998 não previa a incidência de contribuição previdenciária sobre as funções de confiança e assemelhados, como se depreende do art. 1º da Lei 9.783, publicada em 28/1/1999, na sequência da aprovação da EC 20/1998 (grifos acrescidos) :
 'Art. 1o A contribuição social do servidor público civil, ativo e inativo, e dos pensionistas dos três Poderes da União, para a manutenção do regime de previdência social dos seus servidores, será de onze por cento, incidente sobre a totalidade da remuneração de contribuição, do provento ou da pensão. (Vide Lei 10.887/2004) Vide ADIN 2010, de 1999
Parágrafo único. Entende-se como remuneração de contribuição o vencimento do cargo efetivo, acrescido das vantagens pecuniárias permanentes estabelecidas em lei, os adicionais de caráter individual, ou quaisquer vantagens, inclusive as relativas à natureza ou ao local de trabalho, ou outra paga sob o mesmo fundamento, excluídas: (...) ' 
11. Essa matéria foi objeto da Decisão 683/2001-TCU-Plenário, prolatada em 29/8/2001, na qual o Tribunal, acolhendo a dissidência capitaneada pelo Ministro Ubiratan Aguiar, firmou o seguinte entendimento:
 'O Tribunal Pleno, diante das razões expostas pelo Redator, DECIDE conhecer da Representação formulada pela então Divisão de Pagamento - Dipag/Serec/Segedam e, tendo em vista o disposto nos arts. 40, § 12, 201, § 11, da Constituição Federal, com redação dada pela Emenda Constitucional 20/1998, firmar o entendimento de que a retribuição pelo exercício de função comissionada não constitui parcela integrante da remuneração sobre a qual incide a contribuição social do servidor público civil ativo, a partir da vigência da Emenda Constitucional 20/1998. '
12. Contra essa decisão foi interposto pedido de reexame pelo Subprocurador-Geral Ubaldo Alves Caldas, que não foi conhecido (Decisão 1.077/2001-TCU-Plenário) .'
6.5. Conforme ressaltado no histórico desta instrução, a presente concessão foi julgada ilegal pelo fato de ter havido violação à regra constitucional, introduzida pela Emenda Constitucional 20/1998, que limita o valor dos proventos à remuneração do cargo efetivo.
6.6. Assim, é irrelevante tecer considerações adicionais sobre a incidência da contribuição previdenciária até 28/1/1999 ou sobre os proventos de aposentadoria.
6.7. Em virtude dessas considerações, é de se rejeitar as alegações apresentadas pela recorrente.
7.  Da violação ao princípio da segurança jurídica
7.1. Aduz-se que houve desrespeito à segurança jurídica, com base nos seguintes argumentos.
7.2. Eventual alteração de entendimento sobre determinada matéria, como é o caso, deve obrigatoriamente resguardar a segurança jurídica e a legítima confiança que os servidores depositam nos atos administrativos e na jurisprudência consolidada (peça 12, p. 11-13) .
7.3. Essa também é a posição reafirmada pela jurisprudência, no sentido de que situações resultantes de ato administrativo ou judiciais devem ser convalidados, não só pela aquisição de direitos dos servidores públicos (art. 5º, inciso XXXVI, da Constituição da República) , como também pelo fato da aquisição do direito ter sido consumado pelo manto da boa-fé (peça 12, p. 13-14) .
7.4. O entendimento firmado no Acórdão 2076/2005-TCU-Plenário, de relatoria do Ministro-Substituto Augusto Sherman Cavalcanti, há muito já se consolidou no tempo, uma vez que, por quase 15 anos, os servidores tiveram seus atos de aposentação julgados pela legalidade mesmo que o pagamento da parcela opção fosse resultado de aposentadoria adquirida após a promulgação da EC 20/1998 (peça 12, p. 16) .
7.5. Na prolação do Acórdão 1599/2019-TCU-Plenário (Relator Ministro Benjamin Zymler) , com alteração de orientação sedimentada há quatorze anos no Acórdão 2076/2005-TCU-Plenário (Relator Ministro-Substituto Augusto Sherman Cavalcanti) , a Corte de Contas não buscou resguardar a segurança jurídica e a confiança que o administrado possuía (peça 12, p. 16-17) .
7.6. O direito do TCU de rever seu posicionamento encontra limites na segurança jurídica, razão pela qual não se pode exigir a retirada de valores dos proventos da recorrente que já se consolidaram no tempo (peça 12, p. 17) .  
Análise
7.7. Conforme visto no histórico desta instrução, a conclusão de que a presente concessão é ilegal deveu-se ao exame da legislação referente ao instituto da opção .
7.8. No que tange à jurisprudência superada deste Tribunal, observa-se que os juízes são independentes e somente se submetem à lei e às disposições com caráter normativo, e não à jurisprudência. Sobre o tema, traz-se à colação a doutrina de Jorge Luiz Souto Maior e Valdete Souto Severo:
' (...) o juiz tem o dever de se rebelar, de reagir, de não ceder, de reafirmar a sua independência, pois é isto que a humanidade, que debruçou sobre o direito toda a regulação das relações de poder, espera dele. Um juiz que, por conveniência, se curva ao entendimento de outros juízes, proferindo decisões contrárias à sua convicção jurídica; que, por comodidade, aplica uma lei que fere a Constituição ou algum preceito dos direitos humanos ou direitos fundamentais; que, por receio de qualquer natureza ou medo, acaba cumprindo uma  ordem  ilegal; ou que, meramente, se abstém de  denunciar  as ameaças que sofra com relação à sua independência; que não exerce com liberdade e responsabilidade as suas atribuições, deixa de ser digno da função que exerce, perde, enfim, na essência, a designação de um autêntico magistrado e quem perde com isto é toda a sociedade' (in O Processo do Trabalho como instrumento do Direito do Trabalho e as ideias fora de lugar do Novo CPC. São Paulo: LTr, 2015, p. 107-108) 
7.9. Acrescente-se a doutrina de Mauro Schiavi:
'Hodiernamente se exige uma postura mais ativa do Juiz para garantir os resultados práticos do processo. A efetividade do processo depende não só de um Juiz imparcial e independente, mas, também, de um magistrado mais ousado, comprometido com a justiça e com os resultados úteis do processo' (in Manual de Direito Processual do Trabalho, 4ª. Ed., São Paulo: LTr, 2011, p. 698) .
7.10. Corroborando essas ideias, registra-se o conselho de Benedito Calheiros Bonfim:
'A dócil submissão à jurisprudência estiola o espírito criador do advogado e do juiz. São os descontentes e os inconformados os propulsores do progresso, raciocínio válido também no campo da ciência do Direito' (in Conselhos aos jovens advogados, 3ª Ed., Niterói, RJ: Impetus, 2012, p. 187) .
7.11. De fato, a democracia se faz com respeito à diferença e com divergências. Assim, continua Fábio Konder Comparato:
'A independência funcional da magistratura, assim entendida, é uma garantia institucional do regime democrático. O conceito institucional foi elaborado pela doutrina publicista alemã à época da República de Weimar, para designar as fontes de organização dos Poderes Públicos, cuja função é assegurar o respeito aos direitos subjetivos fundamentais, declarados na Constituição' (grifos acrescidos) (apud Jorge Luiz Souto Maior e Valdete Souto Severo, in O Processo do Trabalho como instrumento do Direito do Trabalho e as ideias fora de lugar do Novo CPC. São Paulo: LTr, 2015, p. 114) .
7.12. Observa-se que a submissão dos juízes somente à lei não é uma idiossincrasia do Direito brasileiro, mas encontra ressonância na Alemanha, na Áustria, na Dinamarca, na Espanha, na França, na Grécia, na Irlanda, na Itália e em Portugal, conforme pontuam Jorge Luiz Souto Maior e Valdete Souto Severo:
 'Na Alemanha, há disposição expressa no sentido de que os juízes são independentes e somente se submetem à lei (art. 97) . Na Áustria, Os juízes são independentes no exercício de suas funções judiciárias  (art. 87) . Na Dinamarca, No exercício de suas funções os magistrados devem se conformar à lei (art. 64) . Na Espanha, A justiça emana do povo e ela é administrada em nome do rei por juízes e magistrados que constituem o poder judiciário e são independentes, inamovíveis, responsáveis e submetidos exclusivamente ao império da lei  (art. 117) . Há também norma dispondo que Toda pessoa tem o direito de obter a proteção efetiva dos juízes e tribunais para exercer seus direitos e seus interesses legítimos, sem que em nenhum caso esta proteção possa lhe ser recursada (art. 24) .
 No mesmo pórtico, o ordenamento jurídico francês prevê:  O presidente da República é garante da independência da autoridade judiciária. Ele é assistido pelo Conselho superior da magistratura. Uma lei orgânica traz estatuto dos magistrados. Os magistrados de carreira são inamovíveis (art. 64) . Na Grécia, há disposição no sentido de que:  A justiça é composta por tribunais constituídos de magistrados de carreira que possuem independência funcional e pessoal (art. 87-1) e de que No exercício de suas funções, os magistrados são submetidos somente à Constituição e às leis; eles não são, em nenhum caso, obrigados a se submeter a disposições contrárias à Constituição (art. 87-2) . Na Irlanda, Os juízes são independentes no exercício de suas funções judiciárias e submetidos somente à presente Constituição e à lei (art. 35-2) . Na Itália: A justiça é exercida em nome do povo. Os juízes se submetem apenas à lei (art. 101) . Em Portugal,  os juízes são inamovíveis. Eles não poderão ser multados, suspensos, postos em disponibilidade ou exonerados de suas funções fora dos casos previstos pela lei (art. 218-1) . E mais:  os juízes não podem ser tidos por responsáveis de suas decisões, salvo exceções consignadas na lei' (art. 218-2) (in O Processo do Trabalho como instrumento do Direito do Trabalho e as ideias fora de lugar do Novo CPC. São Paulo: LTr, 2015, p.115) .
7.13. Ante esses ponderosos argumentos, entende-se que este Tribunal deve interpretar o regramento da opção de acordo com as regras de Hermenêutica, e não guiado por precedentes jurisprudenciais oscilantes e superados, que não informam um norte seguro a ser seguido. Nesse sentir, não há que se falar em violação ao princípio da isonomia.
7.14. Ademais, observa-se que a jurisprudência deste tribunal sedimentou-se no sentido da irregularidade do pagamento da parcela opção juntamente com quintos, conforme se extrai de centenas de julgados desta Casa, trazendo-se, a título meramente ilustrativo, os seguintes Acórdãos: 1.255/2020, Relator Marcos Bemquerer; 2.793/2019, Relatora Ana Arraes; e 2.646/2019, Relator Vital do Rêgo - todos do Plenário; 6.860/2020, Relator Benjamin Zymler; 6.696/2020, Relator Walton Alencar Rodrigues; e 6.674/2020, Relator Weder de Oliveira - todos da 1ª Câmara; e 6.731/2020, Relator André de Carvalho; 6.574/2020, Relator Augusto Nardes; e 6.178/2020, Relator Raimundo Carreiro - todos da 2ª Câmara.
7.15. Sobre o princípio da segurança jurídica, cabe lembrar que a sedimentada jurisprudência da Suprema Corte é no sentido de classificar como ato complexo a concessão de aposentadoria, reforma ou pensão, consoante os seguintes julgados (RMS 3881/SP, MS 19875/DF, RE 195861/ES e MS 23665/DF) .
7.16. Assim, sendo o ato de aposentadoria complexo, este somente passa a estar plenamente formado (perfeito) , válido (aferição da legalidade com reflexo de definitividade perante a Administração) e eficaz (plenamente oponível a terceiros, deixando de apresentar executoriedade provisória) quando recebe o registro pela Corte de Contas. Tal entendimento decorre do disposto no inciso III do art. 71 da Constituição Federal, que estabelece que compete ao Tribunal de Contas da União apreciar, para fins de registro, a legalidade dos atos de admissão, assim como a concessão de aposentadoria, reforma ou pensão.
7.17. Nessa perspectiva, impõe-se reconhecer que referido ato possui natureza precária (cf., e.g., Acórdão 2482/2007-TCU-Primeira Câmara, Relator Augusto Nardes) , razão pela qual, até que haja o efetivo julgamento e o consequente registro pela Corte de Contas, não há que se falar em ato jurídico perfeito, tendo em vista a ausência de aperfeiçoamento e definitividade do ato.
7.18. A propósito do tema, colaciona-se entendimento esposado pela Corte Constitucional ao decidir no âmbito do RE 195.861/ES:
'APOSENTADORIA. ATO ADMINISTRATIVO DO CONSELHO DA MAGISTRATURA. NATUREZA. COISA JULGADA ADMINISTRATIVA. INEXISTÊNCIA. O ato de aposentadoria exsurge complexo, somente se aperfeiçoando com o registro perante a Corte de Contas. Insubsistência da decisão judicial na qual assentada, como óbice ao exame da legalidade, a coisa julgada administrativa.' (grifos acrescidos) 
7.19. No caso em apreço, não houve o respectivo registro em razão da constatação de ilegalidade no ato, o que afasta, por si só, a presunção de legitimidade do ato administrativo que concedeu o benefício à recorrente, não havendo, assim, que se falar em violação da segurança jurídica ou de proteção da confiança. 
7.20. Quanto à boa-fé da recorrente, tenha-se presente que foi considerada ao se dispensar a devolução dos valores indevidamente recebidos, nos termos do acórdão recorrido.
7.21. É sobremodo importante ressaltar que este Tribunal tem o poder/dever de apreciar, para fins de registro, os atos de aposentadoria na esfera federal, nos termos do art. 71 da Lei Maior. Esta prerrogativa não pode ser infirmada pela sobreposição dos princípios da razoável duração do processo e da eficiência na Administração Pública.
7.22. Nesse sentir, é de se opinar pela rejeição dos argumentos apresentados pela recorrente. 
8. Do direito adquirido
8.1. Aduz-se que houve violação ao direito adquirido, com base nos seguintes argumentos.
8.2. O direito adquirido e o ato jurídico perfeito são direitos individuais fundamentais, corolários da segurança jurídica, cuja ruptura não é admitida mesmo que o veículo seja emenda constitucional, na forma da Constituição Federal, art. 60, § 4º, inciso IV (peça 12, p. 6-7) .
8.3. O Acórdão 1599/2019-TCU-Plenário (Relator Ministro Benjamin Zymler) , cujas razões de decidir foram adotadas no acórdão objeto deste pedido de reexame, desconsidera o princípio constitucional do direito adquirido, estabelecido no inciso XXXVI do art. 5º da Lei Maior, pois a única exigência que fazia o art. 193 da Lei 8.112/1990 era o exercício de função comissionada por cinco anos continuados ou dez interpolados. A referida norma legal não exigia o tempo de serviço para aposentadoria (peça 12, p. 7-8) .
Análise
8.4. A aposentadoria deve observar as regras vigentes no momento da implementação de todos os requisitos legais para a concessão do benefício previdenciário, motivo pelo qual não é possível entender que o servidor tenha algum direito adquirido a determinada vantagem paga na aposentadoria até que lhe seja assegurado o próprio direito à inativação. 
8.5.  Portanto, sob o ponto de vista legal, o cumprimento das exigências do art. 193 da Lei 8.112/1990, por si só, é irrelevante e não produz consequências jurídicas caso não tenham sido atendidos os requisitos para a constituição da situação jurídica na qual a vantagem é devida: a aposentadoria.
8.6. É nesse sentido o disposto no art. 7º da Lei 9.624/1998 (grifos acrescidos) : 
'Art. 7º É assegurado o direito à vantagem de que trata o art. 193 da Lei 8.112, de 1990, aos servidores que, até 19 de janeiro de 1995, tenham completado todos os requisitos para obtenção de aposentadoria dentro das normas até então vigentes.
Parágrafo único. A aplicação do disposto no caput exclui a incorporação a que se referia o art. 62 e as vantagens previstas no art. 192 da Lei 8.112, de 1990' (grifos acrescidos) .
8.7. Nessa ordem de ideias, opina-se pela rejeição dos argumentos apresentados pela recorrente.
9. Da violação ao princípio da vedação da aplicação retroativa de nova interpretação
9.1. Aduz-se ter havido violação ao princípio da vedação da aplicação retroativa de nova interpretação, com base nos seguintes argumentos.
9.2. A Lei 13.655/2018 incluiu no Decreto-Lei 4.657/1994 (LINDB) regras específicas acerca de decisões que modifiquem entendimento consolidado de norma ou orientação, dentre elas as expressas nos acrescidos arts. 23 e 24 (peça 12, p. 18) .
9.3. Também o art. 2º, inciso XIII, da Lei 9.784/1999 impede que se aplique retroativamente nova interpretação da norma administrativa (peça 12, p. 19) .
9.4. Embora seja vedada, a Corte de Contas fez retroagir nova orientação para atingir situações já consolidadas, concedidas sob a égide da interpretação conferida pelo Acórdão 2076/2005-TCU-Plenário (Relator Ministro-Substituto Augusto Sherman Cavalcanti (peça 12, p. 19-20) .
Análise
9.5. No caso em reexame, o ato administrativo é precário, uma vez que não houve o respectivo registro em razão da constatação de ilegalidade, o que afasta, por si só, a presunção de legitimidade do ato administrativo que concedeu o benefício à recorrente.
9.6. Demais, disso, não se examina norma de conteúdo indeterminado, conforme previsto no art. 1º da Lei 13.655/2018, que promoveu alteração na Lei de Introdução ao Direito Brasileiro (art. 23 da LINDB - Decreto-Lei 4.657/1942) .
9.7. No que tange ao art. 2º, parágrafo único, XIII, da Lei 9.784/1999, que veda a aplicação retroativa de nova interpretação, é de se ter presente que o TCU dispõe de Lei Orgânica e Regimento Interno, sendo que a Lei do Processo Administrativo pode ser aplicada naquilo que for compatível com o regramento próprio desta Corte de Contas.
9.8.  Nessa senda, é de se ressaltar que o art. 260, § 2º, do Regimento Interno deste Tribunal assim dispõe:
'§ 2º O acórdão que considerar legal o ato e determinar o seu registro não faz coisa julgada administrativa e poderá ser revisto de ofício pelo Tribunal, com a oitiva do Ministério Público e do beneficiário do ato, dentro do prazo de cinco anos da apreciação, se verificado que o ato viola a ordem jurídica, ou a qualquer tempo, no caso de comprovada má-fé.'
9.9. Nesse quadro, o argumento de que teria havido violação ao princípio da vedação de aplicação retroativa de nova interpretação deve ser rechaçado por três razões:
i) não há direito adquirido à exegese;
ii) não houve o registro do ato de aposentadoria da interessada, de tal arte a não se aplicar a máxima de que a modificação posterior de jurisprudência não alcançaria as situações consolidadas à luz de critério interpretativo anterior. Isto porque poder-se-ia falar em situação consolidada apenas quando o ato de concessão recebe o registro do TCU, por ser ato complexo;
iii) o acórdão que julgar legal o ato de aposentadoria e determinar o seu registro não faz coisa julgada administrativa, nos termos do § 2º do art. 260 do Regimento Interno deste Tribunal.
9.10. Nessa direção, rememora-se a decisão exarada pelo Plenário do STF, no MS 26.196, de Relatoria do Ministro Ayres Brito (Ata 1/2011, DJE 20, de 18/11/2010) , no sentido de que O que regula os proventos da inatividade é a lei (e não sua interpretação) vigente ao tempo em que o servidor preencheu os requisitos para a respectiva aposentadoria (Súmula 359/STF) . Somente a lei pode conceder vantagens a servidores públicos (...) .
9.11. A Suprema Corte também deixou assente que Inexiste direito adquirido com fundamento em antiga e superada interpretação da lei, bem assim afastou o princípio da segurança em caso semelhante ao ora apreciado, em que o registro do ato não foi autorizado pelo TCU e a antiga jurisprudência não havia sido aplicada em relação ao impetrante.
9.12. Nesse quadro, opina-se pela rejeição dos argumentos apresentados.
10. Da irredutibilidade de vencimentos
10.1. Defende a recorrente que não pode ter os seus proventos reduzidos, formulando as seguintes alegações.
10.2. A subtração do pagamento das vantagens oriundas do art. 193 da Lei 8.112/1990, já incorporadas aos proventos de inatividade, viola o princípio da irredutibilidade dos vencimentos, inscrito no artigo 37, inciso XV, da CF/1988 (peça 12, p. 17) .
10.3. Conquanto não possa falar em direito adquirido a regime jurídico, deve ser assegurada a irredutibilidade da soma total dos proventos, conforme jurisprudência do STF (ARE 836.518 AgR, Relator Ministro Roberto Barroso) . Na busca da preservação da irredutibilidade remuneratória, deve o administrador pautar seus atos pela necessária juridicidade (peça 12, p. 18) 
Análise
10.4. O ato administrativo editado pelo órgão jurisdicionado que concedeu vantagem à aposentada é precário e, a despeito de produzir efeitos a partir da sua publicação e dispor do atributo da presunção de legitimidade inerente aos demais atos administrativos, sua legalidade, a teor do disposto no inciso III do art. 71 da CF/1988, encontra-se sujeita à apreciação desta Corte de Contas, que atua em auxílio ao Congresso Nacional, a quem compete exercer o controle externo de todos os atos administrativos praticados pelos demais poderes da União.
10.5. A percepção de vantagem considerada ilegal pelo TCU não pode ser garantida apenas invocando princípios tais como o da irredutibilidade de vencimentos, o qual deverá ser sopesado também com outros princípios, especialmente com o da legalidade.
10.6. A exclusão de alguma parcela/vantagem que esteja sendo paga ao arrepio da lei não caracteriza violação ao princípio da irredutibilidade salarial, conforme entendimento do Supremo Tribunal Federal, no MS 25.552, de relatoria da Ministra Cármen Lúcia, assim ementado:
'MANDADO DE SEGURANÇA. ATO DO TRIBUNAL DE CONTAS DA UNIÃO. APOSENTADORIA DE MAGISTRADO. (...) . DECADÊNCIA ADMINISTRATIVA E OFENSA AO PRINCÍPIO DA IRREDUTIBILIDADE DE SALÁRIOS NÃO CONFIGURADAS. 
 (...) 
3. O Supremo Tribunal Federal pacificou entendimento de que, sendo a aposentadoria ato complexo, que só se aperfeiçoa com o registro no Tribunal de Contas da União, o prazo decadencial da Lei 9.784/1999 tem início a partir de sua publicação. Aposentadoria do Impetrante não registrada: inocorrência da decadência administrativa. 
4. A redução de proventos de aposentadoria, quando concedida em desacordo com a lei, não ofende o princípio da irredutibilidade de vencimentos. Precedentes. 
5. Segurança denegada.'
10.7. Dessa forma, entende-se que não merecem prosperar as alegações da recorrente.
11.  Da deliberação judicial que determinou o pagamento da parcela de  opção 
11.1. Aduz-se que o TRF/1ª Região, em sentença proferida em sede de ação ordinária ajuizada pelo Sindicato dos Trabalhadores do Poder Judiciário e do Ministério Público da União no DF (SINDJUS/DF) , Processo 1035883.44.2019.4.01.3400, assegurou a parcela de  opção  concedida com base no Acórdão 2076/2005-TCU-Plenário, de relatoria do Ministro-Substituto Augusto Sherman Cavalcanti (peça 12, p. 2-6) .
Análise
11.2. Informa-se que, nos autos do Processo 1035883.44.2019.4.01.3400, da 5ª Vara Federal da Seção Judiciária do Distrito Federal, de autoria do SINDJUS/DF, foi proferida sentença de procedência do pedido para determinar que seja aplicado o entendimento da Corte de Contas no Acórdão 2076/2005-TCU-Plenário (Relator Ministro-Substituto Augusto Sherman Cavalcanti) , aplicado nos últimos 14 anos, no sentido de assegurar a manutenção, na aposentadoria, do pagamento da vantagem  opção  do art. 193 da Lei 8.112/1990.
11.3. Cumpre trazer à colação o dispositivo da sentença proferida nos autos do Processo 1035883.44.2019.4.01.3400 (vide peça 15 do TC Processo 002.014/2020-3) :
'III - DISPOSITIVO: 
 Ante o exposto, julgo PROCEDENTE o pedido autoral, nos termos do art. 487, I, do CPC, para que se faça incidir o entendimento do TCU, proferido no Acórdão 2.076/2005, aplicado nos últimos 14 (quatorze) anos, no sentido de assegurar  na aposentadoria a vantagem decorrente da opção, prevista no art. 2º da Lei 8.911/1994, aos servidores substituídos da autora que, até a data de 18 de janeiro de 1995, tenham satisfeito os pressupostos temporais estabelecidos no art. 193 da Lei 8.112/1990, ainda que sem os requisitos para aposentação em qualquer modalidade. 
 Determino à secretaria deste juízo que retifique o valor da causa, atribuindo-se à causa o valor de R$ 100.000,00 (cem mil reais) . 
 Condeno as rés ao pagamento, pro rata, dos honorários advocatícios dos patronos da parte autora, os quais arbitro em 10% sobre o valor atualizado da causa, com fulcro na parte final do § 2º do art. 85 do CPC, já que inestimável o proveito econômico. 
 A parte ré deverá reembolsar as custas adiantadas pela parte autora. 
 Sentença sujeita a reexame necessário (art. 496, I do CPC) . Oportunamente, haja ou não recurso voluntário, remetam-se os autos ao TRF1 (grifos acrescidos) .
 Interposta apelação, antes da remessa dos autos para o Tribunal, intime-se a parte autora para responder ao recurso no prazo de 15 dias. 
 Publique-se. Registre-se. Intimem-se. 
BRASÍLIA/DF. 
DIANA WANDERLEI 
Juíza Federal Substituta da 5ª Vara Federal SJ/DF'
11.4. Acrescente-se o Despacho exarado, em 29/9/2020, no mesmo Processo 1035883.44.2019.4.01.3400, pelo Excelentíssimo Senhor Juiz Federal Cristiano Miranda de Santana:
'PROCESSO: 1035883.44.2019.4.01.3400 
CLASSE: PROCEDIMENTO COMUM CÍVEL (7)  
AUTOR: SINDICATO DOS TRABALHADORES DO PODER JUDICIARIO E DO MINISTERIO PUBLICO DA UNIAO NO DF-SINDJUS/DF 
Advogado do (a) AUTOR: MARLUCIO LUSTOSA BONFIM - DF16619 
RÉU: UNIÃO FEDERAL 
DESPACHO 
Por meio da petição ID 324744389, a parte autora compareceu aos autos para informar o descumprimento, pelo TCU, das decisões judiciais oriundas dos autos, especialmente aquele proferida pelo TRF1, em sede de agravo de instrumento, que foi ratificada pela sentença de mérito proferida pelo Juízo. 
Pois bem. 
O art. 1.012, § 1º, V, do CPC, prescreve que a sentença produzirá efeitos, desde logo, quando confirmar a tutela provisória, situação perfeitamente aplicável também ao caso de remessa necessária, por uma interpretação sistemática da legislação processual. 
Assim, como a sentença decidiu pela procedência do pedido, ratificando anterior decisão incidental liminar, é de se concluir que está a produzir regulares efeitos o referido ato judicial.
[...]
Cumpra-se, com urgência. 
BRASÍLIA, 29 de setembro de 2020' (grifos acrescidos) 
11.5. Consoante disposto na sentença, os efeitos dela decorrentes alcançam tão somente os substituídos do SINDJUS/DF, não se estendendo, portanto, à recorrente, que integra o quadro de pessoal do Tribunal Regional do Trabalho da 2ª Região/SP.
11.6. Por fim, entende-se que a medida determinada pela Questão de Ordem aprovada na Sessão Plenária de 8/6/2011 (Ata 22/2011) , no sentido de encaminhar ao Departamento de Assuntos Extrajudiciais da Advocacia-Geral de União (AGU) e à Conjur/TCU as informações necessárias ao acompanhamento do Processo 1035883.44.2019.4.01.3400, na Justiça Federal, mostra-se despicienda nestes autos, pois que já incluída em diversas deliberações desta Casa.
11.7. Nessa ordem de ideias, opina-se pela rejeição dos argumentos apresentados pela recorrente.
CONCLUSÃO
12. Da análise de mérito, conclui-se que:
a) o ato em reexame ofendeu a regra constitucional que limita o valor dos proventos à remuneração do cargo efetivo, introduzida pela Emenda Constitucional 20/1998, em decorrência do deferimento da vantagem  opção  na aposentação da recorrente;
b) as parcelas remuneratórias decorrentes do exercício das funções comissionadas deixaram de constituir base de incidência para a contribuição previdenciária desde 16/12/1998;
c) não houve violação aos princípios da segurança jurídica e da isonomia;
d) não ocorreu violação ao direito adquirido;
e) não houve violação ao princípio da vedação da aplicação retroativa de nova interpretação;
f) exclusão de vantagem concedida em desacordo com a lei não ofende o princípio da irredutibilidade de vencimentos;
g) os efeitos da deliberação judicial que autoriza a percepção da  opção  alcançam tão somente os substituídos do SINDJUS/DF, não se estendendo, portanto, à recorrente, que integra o quadro de pessoal do Tribunal Regional do Trabalho da 2ª Região/SP.
12.1. Por conseguinte, deve-se negar provimento ao presente recurso.
PROPOSTA DE ENCAMINHAMENTO
13. Ante o exposto, submetem-se os autos à consideração superior, propondo-se, com fundamento no art. 48 da Lei 8.443/1992:
a) conhecer do recurso e, no mérito, negar-lhe provimento; 
b) informar à recorrente e demais interessados do acórdão a ser proferido, destacando que o relatório e o voto que o fundamentam podem ser acessados por meio do endereço eletrônico www.tcu.gov.br/acordaos."
É o Relatório.

Rudi Meira Cassel (22256/OAB-DF) e outros, representando Guiomar Celeste Lousada Almeida Testa.

Procuradora-Geral Cristina Machado da Costa e Silva

PEDIDO DE REEXAME EM APOSENTADORIA. ATO CONSIDERADO ILEGAL EM DECORRÊNCIA DO RECEBIMENTO DA PARCELA DENOMINADA "OPÇÃO", DE QUE TRATA O ART. 2º DA LEI 8.911/1994. RAZÕES RECURSAIS INAPTAS À ALTERAÇÃO DO JUÍZO. CONHECIMENTO DO RECURSO. NEGATIVA DE PROVIMENTO.

APOSENTADORIA (APOS)

Secretaria de Recursos (Serur)

Aprecia-se, nesta oportunidade, pedido de reexame interposto por Guiomar Celeste Lousada Almeida Testa contra o Acórdão 15558/2021-TCU-Primeira Câmara (Relator: Ministro Vital do Rêgo) , por meio do qual esta Corte de Contas considerou ilegal o ato de aposentadoria emitido pelo Tribunal Regional do Trabalho da 2ª Região/SP em seu favor, por considerar indevido o pagamento da vantagem "opção", de que trata o art. 2º da Lei 8.911/1994 (c/c art. 18 da Lei 11.416/2006) . Nos termos da deliberação recorrida, "os requisitos de aposentadoria da interessada foram implementados após a promulgação da (...) Emenda Constitucional [20/1998], situação que não ampara o pagamento da 'opção'".
2.	Em síntese, a recorrente alega que: (a) a vantagem "opção" integra a remuneração; (b) não houve ofensa à Emenda Constitucional 20/1998; (c) houve contribuição previdenciária sobre a parcela durante todo o lapso de tempo estabelecido na norma; (d) a decisão afrontou os princípios da segurança jurídica, do direito adquirido e da isonomia; e (e) há decisão judicial que ampara o pagamento da "opção".
3.	A Secretaria de Recursos - Serur, com o endosso do Ministério Público junto ao TCU - MPTCU, se manifestou pelo indeferimento do pleito, sob o fundamento de que: (a) o ato ofende a Emenda Constitucional 20/1998; (b) as parcelas remuneratórias decorrentes do exercício das funções comissionadas deixaram de constituir base de incidência para a contribuição previdenciária desde 16/12/1998; (c) não houve violação aos princípios da segurança jurídica, do direito adquirido e da isonomia; (d) não houve aplicação retroativa de nova interpretação; (e) a exclusão de vantagem concedida em desacordo com a lei não ofende o princípio da irredutibilidade de vencimentos; e (f) a recorrente não é beneficiária dos efeitos da deliberação judicial proferida em ação impetrada pelo Sindjus/DF.
4.	Inicialmente, ratifico o despacho exarado no sentido de que o pedido de reexame deve ser conhecido, ante o preenchimento dos requisitos de admissibilidade previstos no artigo 48 da Lei 8.443/1992.
5.	No mérito, manifesto-me de acordo com as conclusões dos pareceres e incorporo seus bem lançados fundamentos às minhas razões de decidir, sem prejuízo de tecer os comentários a seguir, já por mim externados em outras situações análogas.
6.	O pagamento da vantagem denominada "opção" deve ser examinado tendo em conta a impossibilidade de que os proventos de aposentadoria ou pensão excedam a remuneração do servidor no cargo efetivo, conforme estabelece o art. 40, § 2º, da Constituição Federal, com a redação dada pela Emenda Constitucional 20/98: "os proventos de aposentadoria e as pensões, por ocasião de sua concessão, não poderão exceder a remuneração do respectivo servidor, no cargo efetivo em que se deu a aposentadoria ou que serviu de referência para a concessão da pensão".
7.	A aposentação apreciada pela decisão recorrida teve seus requisitos preenchidos após a publicação da EC 20/1998, o que atrai a disciplina do art. 40, § 2º, da Constituição Federal e impede a concessão da vantagem "opção", por acarretar proventos em valor superior à remuneração do cargo efetivo, conforme bem delineado na deliberação atacada.
8.	A questão, cuja essência jurídica remonta a 1998, foi destacada na parte dispositiva do Acórdão 1599/2019-TCU-Plenário, que decidiu:
"9.4. firmar entendimento de que é vedado o pagamento das vantagens oriundas do art. 193 da Lei 8.112/1990, inclusive o pagamento parcial da remuneração do cargo em comissão ('opção') , aos servidores que implementaram os requisitos de aposentadoria após 16/12/1998, data de publicação da Emenda Constitucional 20, que limitou o valor dos proventos à remuneração do cargo efetivo no qual se deu a aposentadoria."
9.	Em relação à incidência da contribuição previdenciária, menciono o seguinte trecho do voto condutor do Acórdão 5919/2019-TCU-Primeira Câmara: "As parcelas remuneratórias decorrentes do exercício das funções comissionadas deixaram de constituir base de incidência para a contribuição previdenciária desde 16/12/1998, motivo pelo qual também não podem integrar os proventos de aposentadoria".
10.	Também não vislumbro as alegadas violações à segurança jurídica ou ao direito adquirido. O Supremo Tribunal Federal tem jurisprudência assentada, acompanhada pelo TCU (Súmula 278) , no sentido de que os atos de aposentadoria, reforma ou pensão, por sua natureza complexa, somente se aperfeiçoam com o exame e consequente registro pelo Tribunal de Contas, nos termos do art. 71, inciso III, da Constituição Federal.
11.	A apreensão da natureza complexa do ato de aposentadoria é razão bastante para afastar a quase totalidade dos argumentos recursais. Considerando que o ato ora examinado não foi registrado, não há ato jurídico perfeito, válido e eficaz capaz de gerar direito a ser assegurado.
12.	Aliás, em se tratando de atos complexos, a regra geral é que a inexistência de registro afasta a exigibilidade da arguida modulação de efeitos para transformar a vantagem em parcela compensatória. Sob tal compreensão, o Acórdão 2988/2018-TCU-Plenário autorizou a conversão da "opção" em vantagem pessoal a ser absorvida especificamente para os servidores com atos já apreciados e registrados pelo TCU, o que não se verifica aqui. Ademais, aqui não se examina norma de conteúdo indeterminado a que se refere o art. 1º da Lei 13.655/2018, que promoveu alteração na LINDB.
13.	Não há que se falar, no caso concreto, em aplicação retroativa de nova interpretação, uma vez que o acórdão recorrido nem revisa, nem cassa suposto julgamento anterior pela legalidade da aposentadoria do servidor, mas sim o aprecia originalmente, de acordo com a competência conferida à Corte de Contas pela Constituição Federal.
14.	Também não se pode falar em direito adquirido decorrente do atendimento dos requisitos temporais do art. 193 da Lei 8.112/1990. O ato de aposentadoria deve observar as regras vigentes no momento da implementação de todos os requisitos legais para concessão do benefício, razão pela qual não tem o servidor direito a determinada vantagem na aposentadoria até que esteja assegurado o próprio direito à inativação.
15.	Da mesma forma, não se pode cogitar de lesão ao princípio da irredutibilidade de vencimentos. A jurisprudência do Supremo Tribunal Federal (v.g., MS 25.552) afirma que "a redução de proventos de aposentadoria, quando concedida em descordo com a lei, não ofende o princípio da irredutibilidade de vencimentos", exatamente a situação que se tem no caso concreto em debate.
16.	Por fim, resta discutir o argumento de que a decisão de mérito prolatada no processo 1035883-44.2019.4.01.3400 teria considerado procedente o pedido autoral para:
"que se faça incidir o entendimento do TCU, proferido no Acórdão 2.076/2005, (...) , no sentido de assegurar 'na aposentadoria a vantagem decorrente da opção, prevista no art. 2º da Lei 8.911/94, aos servidores substituídos da autora que, até a data de 18 de janeiro de 1995, tenham satisfeito os pressupostos temporais estabelecidos no art. 193 da Lei 8.112/90, ainda que sem os requisitos para aposentação em qualquer modalidade".
17.	A respeito, observo que aquela ação judicial foi impetrada pelo Sindicato dos Trabalhadores do Poder Judiciário e do Ministério Público da União no DF - Sindjus/DF e a sentença proferida se deu em benefício dos servidores por ele substituídos. Ocorre que a recorrente é servidora do Tribunal Regional do Trabalho da 2ª Região/SP. Desta feita, há que se observar que a representatividade do sindicato de determinada categoria profissional é limitada à sua base territorial. Assim, a recorrente não figura como beneficiária daquela ação, fazendo-se despiciendas análises adicionais acerca do alcance daquela decisão judicial.
18.	Inexistem, portanto, motivos para alterar a deliberação recorrida.
	Ante o exposto, voto para que seja adotada a minuta de acórdão que ora trago ao exame deste Colegiado.
TCU, Sala das Sessões, em 7 de junho de 2022.
JORGE OLIVEIRA 
Relator